臺灣臺北地方法院刑事判決　　　　　　　 99年度訴字第684號
公　訴　人　臺灣臺北地方法院檢察署檢察官
被　　　告　張廖寶琴
選任辯護人　蔡韻儒律師
　　　　　　郭蕙蘭律師
上列被告因恐嚇取財等案件，經檢察官提起公訴 （98年度偵字第
20374號），本院判決如下：
    主  文
張廖寶琴公然侮辱人，處拘役貳拾日，如易科罰金，以新臺幣壹
仟元折算壹日。又意圖為自己不法之所有，以恐嚇使人將本人之
物交付，未遂，處有期徒刑貳月，如易科罰金，以新臺幣壹仟元
折算壹日。
    事  實
一、緣張廖寶琴之子張耀文係「大忠耳鼻喉科診所」（下簡稱大
    忠診所，址設臺北縣淡水鎮○○街113巷31號）之負責醫師
    。大忠診所於民國92年10月23日與中央健康保險局（下簡稱
    健保局）簽訂「全民健康保險特約醫事服務機構合約」，並
    於94年10月1日至97年7月31日聘僱卓訓德擔任醫師。張耀文
    前於95年10月至同年12月間，因明知病患僅係自費施打流感
    疫苗，溢刷病患之健保卡，於業務上所掌之病歷資料上製作
    不實之「異位性皮膚炎」診療內容，持向健保局申報醫療費
    用詐領醫療費用，因而涉犯行使業務上登載不實文書及詐欺
    取財等犯行，經臺灣士林地方法院檢察署檢察官於97年12月
    9日以97年度偵字第1034號為緩起訴處分，並命張耀文應向
    公庫支付新臺幣（下同）10萬元，嗣經檢察官依職權送再議
    ，於98年1月5日駁回再議確定在案。
二、張廖寶琴因情感性精神病，對一般社會情境的理解及問題解
    決，均在一般水準之下，因認其子係受卓訓德之誤導始觸法
    ，心有不滿，得知卓訓德有在設於臺北市○○區○○路37號
    之國立臺灣大學醫學院附設醫院（以下簡稱臺大醫院）北護
    分院看診後，乃於98年1月13日上午11時許至上址卓訓德看
    診之診間與之理論，卓訓德不願理會，致張廖寶琴生嚴重之
    被害感，在強烈情緒下，產生偏執之程度，其衝動控制明顯
    減低，雖未達完全喪失辯識行為違法及依其辨識而行為之能
    力，但辨識行為違法或依其辨識而行為之能力已達顯然減退
    程度之情況，屬精神耗弱之人，張廖寶琴竟基於公然侮辱之
    犯意，在不特定多數人得以共見共聞之診間處，以「你不要
    帶著虎頭…那個那個狼頭掛狗面哪，欸，人面虎心哪」等語
    辱罵卓訓德，貶損卓訓德之人格及社會評價。張廖寶琴復要
    求卓訓德支付張耀文應繳交公庫之緩起訴處分金10萬元，惟
    卓訓德並未應允，張廖寶琴竟另基於為自己不法所有之意圖
    ，接續以「10萬元你要出嗎？」、「你要講，不然他現在會
    ，他會跟你，他會跟你玉石俱焚喔」、「你10萬塊看你要不
    要拿出來，你如果拿出來，我就不來這裡給你亂，那10萬塊
    是因為你」、「我跟你講，你如果不給，拿汽油去你那裡啦
    」、「我也很冷靜啦，不然我不會講這樣啦，我去你們家給
    你亂啦」、「你那個錢你如果拿出來，我們就惦（臺語）」
    等加害其名譽、生命、身體等言語恫嚇卓訓德，致卓訓德心
    生畏懼。惟因值班保全人員據報前來處理，張廖寶琴始未得
    逞。
三、案經卓訓德訴由臺北市政府警察局萬華分局報告臺灣臺北地
    方法院檢察署檢察官偵查起訴。
    理  由
壹、有罪部分：
一、按被告以外之人於審判外之言詞或書面陳述，除法律有規定
    者外，不得作為證據，刑事訴訟法第159條第1項定有明文，
    此即學理上所稱之「傳聞證據排除法則」，而依上開法律規
    定，傳聞證據原則上固無證據能力，但如法律別有規定者，
    即例外認有證據能力。又按被告以外之人於審判外之陳述，
    雖不符同法第159條之1至之4之規定，而經當事人同意作為
    證據，法院審酌該言詞陳述或書面陳述作成時之情況，認為
    適當者，亦得為證據。同法第159條之5第1項定有明文。查
    本判決下列所引用之證據，均經被告、辯護人及檢察官於本
    院準備程序及審理時同意作為證據使用，本院審酌該等傳聞
    證據作成時之狀況，並無違法或不當等不宜作為證據之情形
    ，依前開說明，均得作為證據。
二、訊之被告對其有於上開時、地辱罵卓訓德及向卓訓德稱：「
    10萬元你要出嗎？」、「你要講，不然他現在會，他會跟你
    ，他會跟你玉石俱焚喔」、「你10萬塊看你要不要拿出來，
    你如果拿出來，我就不來這裡給你亂，那10萬塊是因為你」
    、「我跟你講，你如果不給，拿汽油去你那裡啦」、「我也
    很冷靜啦，不然我不會講這樣啦，我去你們家給你亂啦」、
    「你那個錢你如果拿出來，我們就惦（臺語）」等語，惟矢
    口否認有何公然侮辱及恐嚇取財之犯行，辯稱：卓訓德與伊
    兒子張耀文一起長大，犯了錯，全部讓伊兒子扛，伊很生氣
    ，所以伊去找卓訓德出出氣，伊當時講的是氣話，且卓訓德
    也不會感到害怕云云置辯。本院經查：
  (一)被告之子張耀文係大忠診所之負責醫師，卓訓德為該診所之
    聘僱醫師，張耀文於95年10月至同年12月間，因溢刷病患之
    健保卡，並於業務上所掌之病歷資料上製作不實之診療內容
    後，復持向健保局申報醫療費用詐領醫療費用，因而涉犯行
    使業務上登載不實文書及詐欺取財等犯行，經臺灣士林地方
    法院檢察署檢察官於97年12月9日以97年度偵字第1034號為
    緩起訴處分，並命張耀文應向公庫支付新臺10 萬元，嗣經
    檢察官依職權送再議，於98年1月5日駁回再議確定在案等情
    ，業據被告供述在卷，並經本院調閱臺灣士林地方法院檢察
    署97年度偵字第1034號全卷核閱無核，自信屬實。
  (二)而被告有於98年1月13日上午11時許至上址卓訓德看診之診
    間以「你不要帶著虎頭…那個那個狼頭掛狗面哪，欸，人面
    虎心哪」等語辱罵卓訓德後，復對卓訓德表示「10萬元你要
    出嗎？」、「你要講，不然他現在會，他會跟你，他會跟你
    玉石俱焚喔」、「你10萬塊看你要不要拿出來，你如果拿出
    來，我就不來這裡給你亂，那10萬塊是因為你」、「我跟你
    講，你如果不給，拿汽油去你那裡啦」、「我也很冷靜啦，
    不然我不會講這樣啦，我去你們家給你亂啦」、「你那個錢
    你如果拿出來，我們就惦（臺語）」等語乙節，業據被告供
    承在卷，核與告訴人指述相符，此外復有告訴人所提出其與
    被告於98年1月13日對話之錄音光碟1片，經臺灣臺北地方法
    院檢察署檢察事務官於98年11月24日當庭勘驗，確與被告、
    告訴人前揭所述相吻合，此亦有勘驗筆錄1份在卷足憑（附
    於98年度偵字第20374號卷第17至19頁背面），此部分之事
    實堪以認定。被告雖以前詞置辯，然：
  (1)按公然侮辱者，係指直接對人詈罵、嘲笑而使人難堪或其他
    表示足以貶損他人評價之意思。而「狼頭掛狗面」、「人面
    虎心」」等詞，係屬侮辱汙衊性之言語，依一般社會通念，
    被告所為此等言詞顯足以貶損告訴人之社會評價，為輕蔑他
    人、使人難堪之語。本件被告係於該日早上11時許至告訴人
    看診之診間，告訴人於偵查中稱：當時尚有病人在場等語，
    參酌國立臺灣大學醫院學院附設醫院北護分院於99年6月3日
    以台大北護分秘字第0990001677號函所附告訴人於該日實際
    看診時間紀錄觀之，該日早上11時許，確有多名病人應診，
    是被告出言辱罵告訴人之地點，雖係於告訴人看診之診間，
    然該處確屬多數人所得共見共聞之公共場所，以前開言詞等
    詞侮辱告訴人，衡情已使告訴人感到難堪、不快，並足以減
    損告訴人之聲譽及人格，自屬公然侮辱行為。
  (2)另就被告辯稱其並無恫嚇告訴人之意，伊只是氣不過，而去
    告訴人出出氣而已，且告訴人並未心生畏懼乙節：
    被告於本院審理時自承：告訴人與伊兒子是從小一起長大等
    語，而告訴人又曾任職於被告兒子之診所，故被告當知悉告
    訴人之住處，倘其僅係欲尋告訴人理論或出氣，衡情至告訴
    人住處為之即可，然被告竟捨此而不為，而係至告訴人看診
    之診間而為之，且被告抵達告訴人看診診間之時間為早上11
    時許，係正常看診時間，要非休息時刻，告訴人理應可預期
    斯時診間當有病患就診，其自無可能與告訴人單獨對談，且
    觀之卷附被告與告訴人當日對話之勘驗筆錄，被告一開始即
    直指告訴人有篡改病歷，後方稱倘告訴人拿出10萬元，伊即
    住口等語，是綜合上情以觀，被告知悉告訴人職業係醫生，
    竟選擇於告訴人正常看診時間至告訴人診間，甚而於告訴人
    之病患面前，直指告訴人有篡改病歷之舉，復表明倘告訴人
    支付10萬元，伊即住嘴，甚而提及玉石俱焚等語，勾稽被告
    語意及行為地點以觀，被告顯已明確具體表達欲使告訴人名
    譽掃地，且有加害其生命、身體之意，自係加害告訴人惡害
    通知無訛，告訴人稱其因此心生畏佈，自屬可信。被告前揭
    所辯，自不足採。
  (三)綜上所述，本件事證明確，被告所辯，無非事後卸責之詞，
    不足採信，被告犯行洵堪認定，應依法論科。
三、核被告所為，係犯刑法第309條第1項之公然侮辱罪及第346
    條第3項、第1項之恐嚇取財未遂罪。被告雖已著手於恐嚇取
    財之犯行然不遂，則其犯罪所生之實害較既遂情形輕微，爰
    依刑法第25條第2項規定，按既遂犯之刑減輕之。另按刑法
    上公然侮辱罪係指未指明具體事實，而其內容足以貶損他人
    社會評價之輕蔑行為；而誹謗罪則須以具體而足以毀損他人
    名譽之事件為其指摘或傳述之內容，若僅係空洞之公然謾罵
    而未指明具體之事實內容者，應為刑法第309條所指之侮辱
    行為（司法院院字第2179號解釋意旨參照）。查，被告以「
    你不要帶著虎頭…那個那個狼頭掛狗面哪，欸，人面虎心哪
    」等語辱罵卓訓德，並未以任何具體足以毀損告訴人名譽之
    事件為其指摘內容，而僅係以空洞但足以貶損告訴人社會評
    價之輕蔑言詞，謾罵告訴人，是核被告上開所為，係犯刑法
    第309條第1項之公然侮辱罪。公訴意旨認被告係犯刑法第
    310條第1項之誹謗罪，尚有未洽，惟因前開基本社會事實同
    一，且就被告之防禦權亦不生不利之影響，爰依法變更起訴
    法條。另按行為時因精神障礙或其他心智缺陷，致其辨識行
    為違法或依其辨識而行為之能力，顯著減低者，得減輕其刑
    ，刑法第19條第2項定有明文。再按刑法上之心神喪失與精
    神耗弱，應依行為時精神障礙程度之強弱而定，如行為時之
    精神，對於外界事務全然缺乏知覺理會及判斷作用，而無自
    由決定意思之能力者，為心神喪失，如此項能力並非完全喪
    失，僅較普通人之平均程度顯然減退者，則為精神耗弱。至
    精神是否耗弱，抑達喪失狀況，乃屬醫學上精神病科之專門
    學問，若經專門精神病醫學研究之人員予以診察鑑定，自足
    資為判決之基礎（最高法院26年渝上字第237號判例、同院
    47年台上字第1253號判例意旨、同院81年度台上字第2299號
    判決意旨參照）。本件本院函請行政院國軍退除役官兵輔導
    委員會臺北榮民總醫院鑑定被告行為時之精神狀態，據該院
    鑑定結果以：被告於案發前長期於該院就診，主要為情緒障
    礙，診斷為情感性精神病，對一般社會情境的理解及問題解
    決，均在一般水準之下，由鑑定時之會談及筆錄顯示，被告
    有嚴重之被害感，在強烈情緒下，產生偏執之程度，其衝動
    控制明顯減低，被告於本案行為時應有因精神障礙或其他心
    智缺陷，致其辯識行為違法或依其辯識而行為之能力顯著減
    低之情形，此有該院100年3月30日精神鑑定報告書附卷足稽
    ，是堪認被告行為時確因受前開精神疾患之影響，致辨識其
    行為違法與依其辨識而行為之能力有顯著降低，爰依上揭規
    定，減輕其刑。並就所其所犯恐嚇取財未遂罪部分遞減輕之
    。被告所犯上開二罪，犯意各別，行為互殊，應分論併罰之
    。公訴意旨認此二罪係屬一行為，容有未洽，併此敘明之。
    本院審酌被告出言侮辱及恫嚇告訴人交付其子應繳交之緩起
    訴處分金10萬元此舉，實屬不該，然念其係因認其子被訴，
    係因告訴人而起，心生不滿，一怒之下，始為本案犯行，雖
    尚未與告訴人達成和解，惟其嗣於本院審理時，亦表達後悔
    之意，犯後態度尚稱良好等一切情狀，分別量處如主文所示
    之刑，並均諭知易科罰金之折算標準，以示警懲。
貳、不另無罪之諭知部分：
一、本件公訴意旨另以：被告張廖寶琴意圖散布於眾，先後於98
    年1月6日上午11時許及同年月13日上午11時許，接續至臺北
    市○○區○○路37號卓訓德受聘看診之臺大醫院北護分院看
    診區，指摘卓訓德稱：「他這次判呢，被罰10萬，應該你罰
    ，為什麼他罰」、「你害我們耀文害沒肉」、「你害我們耀
    文被罰錢」、「你犯法啊…那是你篡改病歷呢」、「你叫他
    擔罪嘛，你說你這裡都這樣做，你說你們這個北部都這樣做
    」、「你說打預防針，都照收錢，還說你沒這樣說，你教他
    的」、「你教他說這樣做沒關係，都沒犯法，你教他的耶」
    、「你這樣害死人啦」、「是他害我兒子被罰錢耶，他害的
    呢」、「不就是你害他的」、「我兒子憨憨的替你擔罪啦，
    我這個憨子的替給你擔罪啦」、「就是替你擔罪，人家都看
    那些在做決定啦，你就不要害他嘛」、「我要跟你說，病歷
    是你改的，我兒子有證據喔，病歷還在喔」、「病歷還在，
    我也有看，他拿病歷給我看，說這你改的，你的字」、「那
    你為什麼篡改病歷你不說」、「我跟你說，這個醫生是在騙
    人」、「他給我騙，還在壞」等語，足以毀損卓訓德之名譽
    ，案經被害人卓訓德提出告訴，因認被告此部分涉犯刑法第
    310條第1項之誹謗罪嫌等語。
二、就被告被訴於98年1月6日涉犯誹謗罪部分：
  (一)按犯罪事實應依證據認定之，無證據不得認定犯罪事實；又
    不能證明被告犯罪者，應諭知無罪之判決，刑事訴訟法第15
    4條第2項、第301條第1項各有明文。另告訴人之告訴，係以
    使被告受刑事追訴為目的，其指訴是否與事實相符，仍應調
    查其他證據，以資審認，必被害人所述被害情形，無瑕疵可
    擊，且就其他方面調查，又與事實相符，始足據為有罪判決
    之基礎（最高法院92年臺上字第128號判例意旨及81年度臺
    上字第3539號判決意旨參照）。
  (二)本件公訴人認被告此部分涉犯誹謗罪部分，無非係以告訴人
    於偵查中之指述及國興保全股份有限公司留駐服務日誌為主
    要論據。訊之被告堅詞否認有何誹謗之犯行，並以：伊於98
    年1月6日確有至被告臺大醫院北護分院看診區找被告理論，
    但伊並未誹謗告訴人等語置辯。經查：
  (1)訊之證人卓訓德就就被告於98年1月6日究如何出言誹謗之經
    過，於偵查中僅證稱：98年1月6日講的內容和同年月13日講
    的差不多等語，是證人卓訓德就被告究如何出言誹謗，並未
    具體指摘；嗣於本院審理時，證人卓訓德就98年1月6日經過
    亦係證稱：「在1月6日當天我在看診的時候，當時十一點多
    ，病人最多的時候，被告突然衝進來，在診間大鬧，並且講
    很多使我身心靈受創的話，因為這是我生平第一次遇到這種
    事，所以當時說真的非常恐懼」，至被告究陳述何事，證人
    卓訓德亦僅稱：第一次和第二次內容都差不多，是證人卓訓
    德既無法具體指摘被告於98年1月6日究為何種誹謗之陳述，
    實難單憑告訴人單一且未特定內容之指述即遽認被告確有誹
    謗告訴人之舉。
  (2)且依卷附國興保全股份有限公司留駐服務日誌觀之（附於98
    年度偵字第20374號卷第50頁），其上僅記載「1100在小兒
    科診間，有一位婦人在那裡大亂大聲談話，護士通知保全馬
    上到現場去處理（醫師卓訓德）吵到1255分時婦人才離開本
    院，一切安好」等語，而證人即該日負責保全工作之吳明正
    於本院審理時亦證稱：當天伊在巡邏，經過診間的時候，聽
    到女性聲音，說的話伊忘記了，那位女性有將診間的門打開
    ，在診間的門口和醫生對話，聲音很大聲，但伊無法聽到他
    們在吵什麼，伊有勸那位女性快離開，伊的職責不能讓他這
    樣吵鬧，那位女性鬧了一陣子就走了，該名女性即係在庭的
    被告，至於服務日誌上所載的12點55分，是伊巡邏全部醫院
    回來填寫的時間，不是被告離開的時間等語明確，是依證人
    吳明正之證述，亦僅足以證明被告於98年1月6日確有至告訴
    人診間與告訴人理論，並發生爭執，然尚不足以證明被告於
    當日確有以如起訴書所載之文句誹謗告訴人之舉。
  (3)至本院另依職權傳喚證人蘇筠淇即於98年1月6日擔任告訴人
    看診之診間護士到庭，證人蘇筠淇於本院審理就該日所見聞
    亦僅證稱：伊於98年1月6日確係擔任告訴人診間之護士，就
    該日有無民眾至診間吵鬧乙事，伊全無印象，對在庭被告亦
    毫無印象等語明確。
  (二)是綜合上情以觀，就被告被訴有於98年1月6日誹謗告訴人部
    分，除告訴人單一且未具體指述被告誹謗內容之陳述外，要
    無其他證據足以證明被告確有公訴人所指之誹謗犯行，本院
    自難僅憑告訴人片面且未特定內容之指述即遽認被告確有誹
    謗告訴人之舉。
二、就被告被訴98年1月13日誹謗部分：
  (一)按刑法第310條第1項、第2項誹謗罪成立，須對於具體「事
    實」指摘或傳述，足以毀損他人名譽者，始為刑法所制裁，
    至針對特定事項，依個人價值判斷而提出主觀意見及評論，
    縱其批評內容足令被批評者感到不快或影響其名譽，仍不構
    成誹謗罪；此乃因事實有能證明真實與否之問題，意見則為
    主觀之值判斷，無所謂真實與否，在民主多元社會各種價值
    判斷皆應容許，不應有何者正確或何者錯誤，而運用公權力
    加以鼓勵或禁止，僅能經由言論自由之市場機制，使真理愈
    辯愈明。又言論自由為人民基本權利，憲法第11條有明文保
    障，國家應給予最大限度維護，俾其實現自我、溝通意見、
    追求真理，及監督各種政治或社會活動之功能得以發揮。惟
    為兼顧對個人名譽、隱私及公共利益保護，法律尚非不得對
    言論自由依其傳播方式為合理限制。刑法第310條第1項及第
    2項誹謗罪即係保護個人法益而設，為防止妨礙他人自由權
    利所必要，符合憲法第23條規定意旨。刑法第310條第3項前
    段，以對誹謗之事，能證明其為真實者不罰，係針對言論內
    容與事實相符者之保障，並藉以限定刑罰權之範圍，非謂指
    摘或傳述誹謗事項之行為人，必須自行證明其言論內容確屬
    真實，始能免於刑責。惟行為人雖不能證明言論內容為真實
    ，但依其所提證據資料，認為行為人有相當理由確信其為真
    實者，即不能以誹謗罪之刑責相繩，亦不得以此項規定而免
    除檢察官或自訴人於訴訟程序中，依法應負行為人故意毀損
    他人名譽之舉證責任，或法院發現其為真實之義務（釋字第
    509號解釋參照）。依上所述，刑法第310條第1項、第2項誹
    謗罪成立，行為人除須具備誹謗故意外，若所指摘或傳述事
    實為真實，且與公益有關者，或依其所提證據資料，有相當
    理由確信其為真實者，即不能以誹謗罪相繩，必在合於刑法
    誹謗罪構成要件，並適用「真正惡意原則」及「真實抗辯原
    則」後，始認有誹謗罪成立。亦即，立法者在就人格名譽權
    與言論自由之基本權發生衝突時，首先選擇以干預強度較大
    刑法規範，來保護人民人格名譽權益，並藉由言論人所為事
    實陳述，係真實且與公益相關時，將之排除於誹謗罪處罰範
    圍外，以作一價值權衡。此外，該事實陳述，係真實舉證責
    任，不應加諸於行為人，法院仍有真實發現義務，且對於所
    謂「能證明為真實」證明強度，不必達客觀真實，祇要行為
    人非故意捏造虛偽事實，或非因重大過失或輕率，而致所陳
    述者與客觀事實不符，皆應排除於誹謗罪之處罰範圍之外（
    釋字第509號解釋參照）。
  (二)公訴人認被告涉犯上開犯行，無非係以被告坦承確有上開陳
    述、告訴人之指述及告訴人所提出之錄音光碟片、勘驗筆錄
    為主要論據。訊之被告堅詞否認有何誹謗之犯行，辯稱：因
    其子張耀文告知係卓訓德表示可以打流感疫苗過健保卡的方
    式領健保費，但張耀文卻因此而觸法，伊不甘心，所以才去
    找卓訓德理論等語置辯。本院經查：
  (1)被告確有於98年1月13日上午11時許，確有至臺大醫院北護
    分院卓訓德看診之診間，與卓訓德理論，並以「你沒啦，你
    害我們耀文被罰錢啊」、「你沒犯法啊‧‧‧你要拿出來嗎
    ？那是你篡改病歷呢。」、「我有看到病歷啊，不然你拿證
    據，你的證據拿出來，你沒有竄改病歷。」、「‧‧‧你叫
    他擔罪嘛，你說你這裡都這樣做，你說你們這個‧‧‧這個
    北部都這樣做」、「有啦，你說打預防針，都照收錢，還說
    你沒這樣說，你教他的，還說你沒有這樣說？」、「但是你
    教他說這樣做沒關係，都沒犯法，你教他的耶」、「你教他
    的哩」、「你這樣害死人啦」、「是他害我兒子被罰錢耶，
    他害的呢」、「啊不就是你害他的」、「我兒子憨憨的替你
    擔罪啦，我這個憨子的替給你擔罪啦」、「啊就是替你擔罪
    ，人家都看那些在做決定啦，你就不要害他嘛」、「我要跟
    你說，病歷是你改的，我兒子有證據喔，病歷還在喔」、「
    病歷還在，我也有看，他拿病歷給我看，說這你改的」、「
    你的字」、「那你為什麼篡改病歷你不說？」等語指責卓訓
    德乙節，業據被告自承在卷，核與告訴人指述相符，此外復
    有告訴人所提出其與被告於98年1月13日對話之錄音光碟1片
    ，經臺灣臺北地方法院檢察署檢察事務官於98年11月24日當
    庭勘驗，確與被告、告訴人前揭所述相吻合，此亦有勘驗筆
    錄1份在卷足憑，是此部分之事實，堪以認定。
  (2)而本案起因係因被告之子張耀文於95年10月至同年12月間，
    因溢刷病患之健保卡，並於業務上所掌之病歷資料上製作不
    實之診療內容後，復持向健保局申報醫療費用詐領醫療費用
    ，因而涉犯行使業務上登載不實文書及詐欺取財等犯行，經
    臺灣士林地方法院檢察署檢察官於97年12月9日以97年度偵
    字第1034號為緩起訴處分，並命張耀文應向公庫支付新臺10
    萬元等情，已如前述，而證人張耀文於本院審理時，亦確證
    稱：伊有跟被告說，卓訓德也有參與，是卓訓德跟伊說打流
    感疫苗過健保卡沒有問題，伊有再三跟卓訓德討論過，這樣
    做會不會有問題，卓訓德表示北護分院都是這麼做，且其等
    亦確有幫病人作診察，所以過保卡申請診察費是沒有問題的
    ，可是最後還是出問題了，卓訓德明明在裡面都有參與，伊
    卻不聞不問，伊是在97年12月底左右告訴被告等語明確，是
    被告稱：係因張耀文告知上情，伊方去找卓訓德理論乙節，
    應非屬虛妄。
  (3)而被告選任辯護人舉出告訴人就病患林松燕於95年11月23
    日至大忠診所自費施打流感疫苗，告訴人確有於病歷上為不
    實之診療紀錄，主張被告所述，非屬虛妄乙節：
  病患林松燕於95年11月23日有至大忠診所就診，該次係由告
    訴人卓訓德負責看診，卓訓德並開立名稱為mycomb cream軟
    膏1條予林松燕，大忠診所嗣亦據此向健保局請領費用等情
    ，有林松燕大忠診所病歷表、全民健康保險門診交付調濟/
    慢性病連續處方箋及健保局藥局醫療費用明細表各1 份在卷
    足憑（附於臺灣士林地方法院檢察署96年度他字第1239號卷
    第74至76頁、第80頁），然證人林松燕於中央健康保險局台
    北分局業務訪查訪問紀錄時已明確陳稱：伊於95年11月23日
    係至大忠診所施打流感疫苗，當日並無任何疾病，也沒有給
    藥或拿藥膏等語明確，是綜合上情以觀，林松燕確有於95年
    11月23日因欲自費施打流感疫苗而至大忠診所就診，看診醫
    生即為證人卓德訓，然卓德訓竟開立與林松燕就診目的全然
    無關之mycomb cream軟膏1條，且大忠藥局嗣亦據此向健保
    局申報並請領得費用甚明。
  雖證人卓訓德對此辯稱：其係依據流感疫苗套餐模式輸入，
    伊電腦上是出現退燒藥，不知為何後來會出現mycomb cream
    軟膏等語置辯，然證人張耀文於本院審理時，就病人至大忠
    診所就診流程證稱：病人進入診所後，掛號櫃台小姐會詢問
    病人是要看健保診還是自費診，若是健保診的話，則會跟病
    人收取壹佰元掛號費及五十元的部分負擔，並刷健保卡，若
    是病人是自費診，則會直接把病人掛進來，並不收取任何費
    用，當病人輪到看診時，醫師會點選該名病患的電腦視窗，
    進入到問診及開立處方畫面，開始進行看診診療過程，並進
    行相關處置治療，然後依據他的診斷開立處方用藥，完成後
    ，按電腦Ｆ2鍵，進入批價畫面，若是健保診，則醫師必須
    輸入國際病名代碼及診斷名稱，以向中央健保局申請審查費
    用，若有額外的自費處置，則於批價畫面右上方的ＳＵＭ欄
    位輸入自費金額，若是病患是自費診，則僅須在ＳＵＭ欄位
    輸入應收費醫療費用總金額，然後再Ｆ2鍵，將處方列印出
    去，才能完成該名病患的看診流程等語明確，是足徵處方箋
    上所載之內容均係由醫師個人所輸入，要無他人協助之處，
    然觀諸卷附林松燕於95年11月23日至大忠診所就診之處方箋
    （附於臺灣士林地方法院檢察署96年度他字第1239號卷第75
    頁及第76頁背面），就傷病名稱及主要症候部分係記載：
    6918 Contact dermatitis，藥材/治療部分則係記載Mycomb
    cream，證人張耀文於本院審理時對此亦證稱：根據處方箋
    記載，疾病碼為6918，6918是國際病名代碼，病名是接觸性
    皮膚炎，如果病患是來打自費流感疫苗，處方箋的診斷代碼
    應該是V059，診斷名稱為預防性疫苗等語明確，是綜合上情
    以觀，證人卓訓德明知病患林松燕係自費施打流感疫苗，倘
    據實記載，疾病名稱欄位當記載為V059預防性疫苗，然其竟
    於病患傷病名稱記載為接觸性皮膚炎，二者病症、病名全然
    不同，告訴人身為專業之醫生，自無混淆之可能，是足徵被
    告明知林松燕係欲自費施打疫苗，然竟刻意於處方箋上記載
    被告係罹接觸性皮膚炎，並開立mycomb cream軟膏，是此足
    徵告訴人即係藉此方式詐取健保費用甚明，證人卓訓德稱係
    電腦系統出錯云云，實不足採。是綜合上情以觀，足徵被告
    所言卓訓德有篡改病歷乙節，確有所本，尚難認其主觀上有
    何明知不實而為虛構之情事。
  再者，病歷記載是否屬實，有無詐領健保費用，此非但關涉
    病患個人就診紀錄正確與否，更涉及國家財政合理正確之分
    配，此實攸關社會大眾之權益，此實與公共利益有關，而非
    僅涉及私德，是被告指摘之具體事實，是依據刑法第310條
    第3項之規定，當屬不罰，自不能對其論以同條第1項之誹謗
    罪。
  (三)綜上所述，檢察官所指被告於98年1月13日至臺大醫院北護
    分院卓訓德看診之診間，指摘卓訓德有前述篡改病歷之舉，
    有法定免責事由存在，而不能對之論以誹謗罪之刑責，而被
    告所為上開各該具體事實之公開傳述、指摘，相較於告訴人
    客觀上可能受到之人格名譽損害，仍應認係憲法上言論自由
    保障之範疇。
三、綜上所述，檢察官所舉出之證據尚不足以證明被告於98年1
    月6日確有誹謗之舉，至檢察官起訴被告98年1月13日涉嫌誹
    謗部分，因被告指摘傳述之事確有所本，且所述亦與公共利
    益有關，非僅涉私德，均已如前述，是揆諸首開說明，公訴
    人就此部分既不能證明被告犯罪，本應為無判決判決之諭知
    ，惟公訴意旨認此部分與前揭論罪科刑部分，有接續犯之實
    質上一罪之關係，是爰不另為無罪之諭知，併此敘明之。
據上論斷，應依刑事訴訟法第299條第1項前段、第300條，刑法
第309條第1項、第346條第3項、第1項、第41條第1項前段、第19
條第2項，刑法施行法第1之1條第1項、第2項前段，判決如主文
。
本案經檢察官蘇維達到庭執行職務。
中    華    民    國   100    年    7     月    22    日
       刑事第二十庭  審判長法  官  郭惠玲
                           法  官  呂政燁
                           法  官  柯姿佐
以上正本證明與原本無異。
如不服本判決應於收受送達後10日內向本院提出上訴書狀，並應
敘述具體理由；其未敘述上訴理由者，應於上訴期間屆滿後20日
內向本院補提理由書（均須按他造當事人之人數附繕本）「切勿
逕送上級法院」。告訴人或被害人如對於本判決不服者，應具備
理由請求檢察官上訴，其上訴期間之計算係以檢察官收受判決正
本之日期為準。
                           書記官  劉穗筠
中    華    民    國   100    年    7     月    22    日
附錄本案論罪科刑法條全文
中華民國刑法第309條
（公然侮辱罪）
公然侮辱人者，處拘役或 3 百元以下罰金。
以強暴犯前項之罪者，處 1 年以下有期徒刑、拘役或 5 百元以
下罰金。
中華民國刑法第346條
（恐嚇取財得利罪）
意圖為自己或第三人不法之所有，以恐嚇使人將本人或第三人之
物交付者，處 6 月以上 5 年以下有期徒刑，得併科 1 千元以
下罰金。
以前項方法得財產上不法之利益，或使第三人得之者，亦同。
前二項之未遂犯罰之。